【裁判字號】    99,易,2348
【裁判日期】    991026
【裁判案由】    詐欺
【裁判全文】
臺灣臺中地方法院刑事判決              99年度易字第2348號
公  訴  人  臺灣臺中地方法院檢察署檢察官
被      告  己○○
上列被告因詐欺案件，經檢察官提起公訴（99年度偵字第11520
號、99年度偵緝字第1317、1318、1319、1320號）及移送併辦（
99年度偵字第18185號），本院判決如下：
    主    文
己○○幫助意圖為自己不法之所有，以詐術使人將本人之物交付
，處有期徒刑肆月，如易科罰金，以新臺幣壹仟元折算壹日。
    犯罪事實
一、己○○明知金融帳戶之存摺、提款卡及其密碼係供自己使用
    之重要理財工具，關係個人財產、信用之表徵，且可預見倘
    將金融帳戶之存摺、提款卡及其密碼交予他人使用，而未加
    以闡明正常用途，極易被利用為與財產有關之犯罪工具，竟
    仍不顧他人可能遭受財產上損害之危險，而基於縱若其金融
    帳戶被利用作為詐欺取財之工具，亦不違背其本意之幫助犯
    意，其於民國九十八年十一月二十五日自其所有之華南商業
    銀行水湳分行帳戶（帳號為000000000000號，
    下稱前開華南銀行帳戶）提領新臺幣（下同）五百元（餘額
    僅剩四十五元）後，於同日迄同年十二月二十二日前之間某
    日，在不詳地點，將前開華南銀行帳戶之存摺、提款卡（含
    提款卡密碼）交付予真實姓名年籍不詳之成年人（下稱前開
    成年人）使用。前開成年人取得前開華南銀行帳戶之存摺、
    提款卡及其密碼後，旋即與真實姓名年籍不詳之二以上成年
    人所組成之詐欺取財集團（下稱前開詐欺取財集團），共同
    意圖為自己不法所有，並基於詐欺取財之犯意聯絡，為附表
    （編號１至７）所示之詐欺取財行為，致使甲○○、戊○○
    、丁○○、乙○○、辛○○、丙○○、庚○○等七人均陷於
    錯誤，依前開詐欺取財集團成員之指示而各將附表（編號１
    至７）所示之金錢轉帳存入前開華南銀行帳戶內，均受有財
    產上損害（各被害人遭詐騙過程及遭詐騙之金錢，詳如附表
    所示）。嗣經甲○○、戊○○、丁○○、乙○○、辛○○、
    丙○○、庚○○均察覺有異，始知受騙並報警而循線查悉上
    情。
二、案經甲○○、戊○○、乙○○分別訴由新竹縣警察局竹東分
    局、臺北市政府警察局信義分局、高雄市政府警察局新興分
    局及臺北市政府警察局松山分局、新竹市警察局第一分局報
    請臺灣臺中地方法院檢察署檢察官偵查起訴，暨澎湖縣政府
    警察局馬公分局報請臺灣臺中地方法院檢察署檢察官移送併
    案審理。
    理    由
一、證據能力之說明：按被告以外之人於審判外之陳述，雖不符
    前四條之規定，而經當事人於審判程序同意作為證據，法院
    審酌該言詞陳述或書面陳述作成時之情況，認為適當者，亦
    得為證據。當事人、代理人或辯護人於法院調查證據時，知
    有第一百五十九條第一項不得為證據之情形，而未於言詞辯
    論終結前聲明異議者，視為有前項之同意，刑事訴訟法第一
    百五十九條之五定有明文。查檢察官及被告己○○對於本判
    決所引用之下列各項證據方法之證據能力，於本院準備程序
    時均表示無意見，且於法院調查證據時，知有刑事訴訟法第
    一百五十九條第一項不得為證據之情形，亦未於言詞辯論終
    結前聲明異議，茲審酌該等言詞陳述及書面作成時之情況，
    並無不宜作為證據之情事，依刑事訴訟法第一百五十九條之
    五之規定，自得作為證據，合先敘明。
二、訊據被告固坦承前開華南銀行帳戶為其所有，惟矢口否認有
    前揭幫助詐欺取財之不法犯行，辯稱：前開華南銀行帳戶先
    前是供作我薪資收入之轉帳用途，前開華南銀行帳戶的提款
    卡密碼，我是寫在前開華南銀行帳戶存摺的最後一頁上，我
    於九十八年十二月間搬家後，嗣於同年月中旬整理東西時發
    現前開華南銀行帳戶的存摺、提款卡遺失，因為前開華南銀
    行帳戶內沒有錢，我沒有報警也沒有立即辦理掛失，我是於
    九十九年一月五日才至銀行辦理掛失等語。經查：
  (一)被害人即證人甲○○、戊○○、丁○○、乙○○、辛○○、
    丙○○、庚○○（下合稱甲○○等七人）遭他人詐騙而均陷
    於錯誤進而各將前揭金錢存入前開華南銀行帳戶內等情（遭
    詐騙過程及遭詐騙之金錢，詳如附表所示），為被告所不否
    認，並據證人甲○○等七人均於警詢時證述明確。此外，並
    有前開華南銀行帳戶之開戶資料及其存款往來明細表、證人
    甲○○轉帳之中國信託銀行執據、戊○○轉帳之華南商業銀
    行樹林分行帳戶存摺交易明細表、丁○○轉帳之存摺交易明
    細表、丙○○轉帳之郵政自動櫃員機交易明細表、庚○○轉
    帳之臺灣銀行電子郵件通知各一件及露天拍賣網站網路資料
    等附卷可證。且衡諸證人甲○○等七人均於至為密接之時間
    內遭前揭同一模式之詐騙過程，堪認係屬同一之詐欺取財集
    團即前開成年人等前開詐欺集團成員取得前開華南銀行帳戶
    之存摺、提款卡及其密碼後，進而遂行對證人甲○○等七人
    之詐欺取財犯行。則被告所有之前開華南銀行帳戶，確係由
    前開成年人取得並供其所屬之前開詐欺取財集團成員作為實
    施詐欺取財犯行之用，足堪認定。
  (二)被告就前開華南銀行帳戶存摺、提款卡遺失之過程，參諸被
    告於九十九年六月十五日檢察官訊問時陳稱：九十八年十二
    月份，我住在臺中市○○區○○路三四○號四樓之一，因為
    當時搬家，我將物品搬到臺中市○○區○○路新的租屋處，
    才發現前開華南銀行帳戶存摺、提款卡遺失等語（見九十九
    年度偵緝字第一三一七號偵查卷十五頁），被告於本院審理
    時則改稱：我是在九十八年十二月中旬搬家的，搬家的地點
    是從當時在臺中市○○路九十號四樓我租的房子，搬到我的
    臺中市○○區○○路三四○號四樓之一的戶籍地址；我於九
    十八年十二月份只搬一次家等語（見本院卷十五頁背面、五
    七頁），前後供述至為歧異，其所辯真實性至有可疑，非可
    輕信。且依一般社會常情，欲使用提款卡領取款項者，須於
    金融機構所設置之自動櫃員機上依指令操作，並輸入正確之
    密碼，方可順利領得款項，若非帳戶所有人同意、授權而告
    知提款卡密碼等情況，單純持有提款卡之人，欲隨機輸入號
    碼而領取款項之機會，不法之人任意輸入號碼而與正確之密
    碼相符者，機率微乎其微，又依常情而論，稍有社會歷練、
    經驗之人，均知提款卡應與其存摺、密碼分別保存，或者將
    密碼牢記心中而不在任何物體上標示或載明密碼，以免徒增
    帳戶款項遭人持提款卡併同輕易得知之密碼盜領款項，衡諸
    被告當時已係年逾三十四歲之成年人，再參以前開華南銀行
    帳戶原係供被告作為薪資收入之轉帳用途等情以觀，足認被
    告並非至愚之輩、亦詳悉金融帳戶之功能，前揭社會經驗常
    情，均為被告所知稔，而金融存款帳戶又事關存戶個人財產
    權益之保障，其與存戶及提款卡結合，專有性自屬更高，若
    落入不明人士手中，極易被利用為取贓之犯罪工具，是一般
    人均有妥為保管以防止他人任意使用之認識，被告對於將前
    開華南銀行帳戶之存摺、提款卡及其密碼均置於一處，且將
    載明密碼於物體上使他人得以輕易知悉之狀態，於此情形倘
    落入不明人士手中，極易被利用為取贓之犯罪工具，實早已
    知之甚詳。於此情形，被告以其係將前開華南銀行帳戶之提
    款卡密碼書寫在前開華南銀行帳戶之存摺上等語置辯，顯與
    常情不符。況因前開華南銀行帳戶提款卡之密碼數字間有諧
    音，故被告迄至警詢乃至於本院審理時仍詳悉並能記憶該提
    款卡密碼的數字乙節，亦據被告於九十九年一月五日警詢及
    本院審理時陳明在卷（該提款卡密碼之數字併見本院卷五六
    頁背面），由此益見被告實無再將前開華南銀行帳戶之提款
    卡密碼書寫載明並標示於外之可能，已堪認被告前開所辯，
    顯係臨訟圖卸己罪責之虛詞，不足採信。
  (三)又詐欺取財集團成員為方便收取贓款，並躲避檢警之追緝，
    而以他人帳戶供作詐騙所得款項出入之帳戶，衡情，通常會
    先取得帳戶所有人之同意才使用，否則一旦帳戶所有人掛失
    ，被害人匯入之款項即遭凍結無法提領，帳戶所有人反可輕
    易辦理補發存摺、變更密碼，將款項提領一空，詐欺取財集
    團成員自不可能冒此風險。倘前開華南銀行帳戶之存摺、提
    款卡果真如被告所辯係屬遺失，則前開成年人等前開詐欺取
    財集團成員對於取得之此來源不明帳戶，於無從知悉帳戶所
    有人是否會辦理掛失或何時會辦理掛失之情形下，顯無甘冒
    帳戶所有人向銀行辦理掛失而無法提領或轉出被害人所匯款
    項之風險之可能。況被告於九十八年十一月二十五日自前開
    華南銀行帳戶提領五百元後，其餘額僅剩四十五元，此後被
    告自己未曾再自前開華南銀行帳戶存款或提款，業據被告於
    本院審理時陳明在卷（見本院卷十六頁），並有卷附前開華
    南銀行帳戶之存款往來明細表在卷可按。再參以證人甲○○
    、戊○○、丁○○、乙○○、辛○○、庚○○等六人遭詐騙
    而各將前揭金錢存入前開華南銀行帳戶後，旋即均於同日即
    遭提領一空等情，此觀卷附前開華南銀行帳戶之存款往來明
    細表亦甚明確，亦與提供帳戶予詐欺取財集團使用之人，唯
    恐帳戶餘額遭詐欺取財集團成員提領，故所提供之帳戶或為
    新開立帳戶、或為甚少使用且帳戶餘額甚低之帳戶等行徑相
    符，顯見前開成年人等前開詐欺取財集團成員已確信被告於
    其等使用前開華南銀行帳戶期間，被告並不會辦理掛失。從
    而，前開華南銀行帳戶之存摺、提款卡及其密碼等資料確係
    被告提供予前開成年人使用，實堪認定。
  (四)另金融帳戶為個人理財之工具，申請開設金融帳戶並無任何
    特殊之限制，一般民眾皆能自由申請開戶，並得同時在不同
    金融機構申請多數存款帳戶使用，乃眾所週知之事實。依一
    般人之社會生活經驗，倘係合法收入，本可自行向金融行庫
    開戶使用，而無向他人購買帳戶之必要。如他人不以自己名
    義申請開戶，而向他人收購金融機構帳戶使用，衡情，應係
    為免他人得知使用帳戶者之真實身分，故應能合理懷疑收購
    帳戶之人目的在於供犯罪所用。況近來新聞媒體，對於不肖
    犯罪集團常大量收購或使用他人存款帳戶後，再持以供作犯
    罪使用，藉此逃避檢警查緝之情事，亦多所報導；又一般人
    亦均有妥為保管及防止他人任意使用金融帳戶提款卡及其密
    碼之認識，縱特殊情況偶須交付他人使用，亦必深入瞭解用
    途及合理性，始予提供，且該等專有物品如落入不明人士手
    中，而未加以闡明正常用途，極易被利用為與財產有關之犯
    罪工具，此乃依一般生活經驗即能體察之常識，而對於非有
    正當理由，竟徵求他人提供帳戶者，客觀上可預見其目的，
    係供為某筆資金之存入，後再行領出之用，且該筆資金之存
    入及提領過程係有意隱瞞或掩飾行為人之真實身分之用意，
    一般人本於一般認知能力均易於瞭解，是被告應可預見將前
    開華南銀行帳戶之存摺、提款卡及其密碼供他人使用將幫助
    他人實施犯罪，其仍將之交付予前開成年人使用，顯預見縱
    有人以前開華南銀行帳戶向社會大眾詐騙財物，避免遭查獲
    ，亦不違背其本意至明。
  (五)再者，證人甲○○等七人均僅經由網路購物而遭前開詐欺取
    財集團成員詐騙，均未直接與施用詐術者見面，亦未曾見過
    被告本人，故本案並無積極證據證明被告與前開成年人等前
    開詐欺取財集團成員，有共同基於詐欺取財之犯意聯絡，亦
    無積極證據證明被告有參與前開詐欺取財構成要件之行為。
    被告既僅係以幫助之意思，參與詐欺取財罪構成要件以外之
    行為，自僅成立詐欺取財罪之幫助犯，並非共同正犯。
  (六)綜上所述，被告前開所辯，顯係事後卸責之詞，不足採信。
    是本案事證明確，被告前揭犯行，至堪認定。
三、論罪科刑：
  (一)按刑法上之幫助犯，係指以幫助之意思，對於正犯資以助力
    ，而未參與實施犯罪之行為者而言（最高法院四十九年臺上
    字第七七號判例參照）。被告提供前開華南銀行帳戶供作前
    開成年人等前開詐欺取財集團成員遂行詐欺取財時之存款帳
    戶工具使用，其係以幫助他人犯罪之意思，參與實施犯罪構
    成要件以外之行為，為屬詐欺取財罪之幫助犯。是核被告所
    為，係犯刑法第三百三十九條第一項、第三十條第一項之幫
    助詐欺取財罪。
  (二)前開成年人等前開詐欺取財集團成員所為之前開詐欺取財犯
    行，均各有犯意聯絡及行為分擔，固均各為共同正犯，惟幫
    助犯係從犯，從屬正犯而成立，刑法上既無「共同幫助」之
    情，則被告所為之前揭幫助詐欺取財犯行，當亦無「幫助共
    同」之可言（司法院廳刑一字第一一○四號函亦同此見解
    ），附此敘明。
  (三)被告提供前開華南銀行帳戶之存摺、提款卡及其密碼交予前
    開成年人等使用之幫助行為，使前開成年人等前開詐欺取財
    集團成員詐騙被害人甲○○、戊○○、丁○○、乙○○、辛○○、丙○○、庚○○等七人均既遂，應認係出於單一幫助
    犯意，而以一幫助行為，同時幫助詐騙被害人甲○○等七人
    ，為一行為觸犯數罪名，屬想像競合犯，應從一重依幫助詐
    欺取財罪處斷。公訴雖未論及被告提供前開華南銀行帳戶予
    前開成年人，致被害人庚○○遭前開詐欺集團成員詐騙而將
    附表編號７所示之金額存入前開華南銀行帳戶內之事實（即
    檢察官移送併案審理部分），然此部分核與前開詐欺集團成
    員詐騙被害人甲○○、戊○○、丁○○、乙○○、辛○○、
    丙○○等六人犯行，有想像競合犯之裁判上一罪關係，基於
    審判不可分之原則，為起訴效力所及，本院自應併予審理，
    附此敘明。
  (四)被告係幫助他人犯詐欺取財罪，為從犯，本院衡其犯罪情節
    較正犯為輕，爰依刑法第三十條第二項之規定，按正犯之刑
    減輕之。
  (五)爰審酌被告提供金融機構帳戶供他人非法使用，使前開詐欺
    取財集團成員詐騙被害人甲○○等七人遭詐騙而均受有財產
    上損害，助長社會犯罪風氣及增加追緝犯罪之困難，其行為
    殊屬不當，再兼衡酌被告犯後飾詞卸責，且迄今仍未與被害
    人甲○○等七人達成和解並賠償損害，未見有悔意具體表現
    之態度，及其先前尚無其他刑事犯罪紀錄，有臺灣高等法院
    被告前案紀錄表及臺灣臺中地方法院檢察署刑案資料查註紀
    錄表附卷可按，堪認其素行尚佳，暨其本身並未實際參與本
    案詐欺取財之犯行、可非難性較小，被害人甲○○等七人遭
    詐騙之金錢非鉅等一切情狀，量處如主文所示之刑，並諭知
    易科罰金之折算標準，以示懲儆。
據上論斷，應依刑事訴訟法第二百九十九條第一項前段，刑法第
三十條第一項、第二項、第三百三十九條第一項、第五十五條前
段、第四十一條第一項前段，刑法施行法第一條之一第一項、第
二項前段，判決如主文。
中    華    民    國    99    年    10    月    26    日
                  刑事第十四庭  審判長法  官  林美玲
                                      法  官  黃裕仁
                                      法  官  何世全
附表：
┌──┬───┬──────────────┬─────┐
│編號│被害人│      遭詐騙過程            │遭詐騙金錢│
│    │      │                            │（新臺幣）│
│    │      │                            │          │
├──┼───┼──────────────┼─────┤
│ １ │甲○○│甲○○於民國九十八年十二月二│八千二百元│
│    │      │十二日一時許，上網觀覽前開詐│          │
│    │      │欺取財集團成員在露天拍賣網站│          │
│    │      │上所刊登虛假之出售嬰兒奶粉訊│          │
│    │      │息後，致甲○○陷於錯誤而下標│          │
│    │      │，並於同日十二時三十六分許，│          │
│    │      │依前開詐欺取財集團成員指示，│          │
│    │      │將新臺幣（下同）八千二百元轉│          │
│    │      │帳存入前開華南銀行帳戶內。  │          │
├──┼───┼──────────────┼─────┤
│ ２ │戊○○│戊○○上網觀覽前開詐欺取財集│三萬元    │
│    │      │團成員在露天拍賣網站上所刊登│          │
│    │      │虛假之出售嬰兒奶粉訊息後，致│          │
│    │      │戊○○陷於錯誤而下標，並於九│          │
│    │      │十八年十二月二十二日十三時四│          │
│    │      │十五分許，依前開詐欺取財集團│          │
│    │      │成員指示，將三萬元轉帳存入前│          │
│    │      │開華南銀行帳戶內。          │          │
├──┼───┼──────────────┼─────┤
│ ３ │丁○○│丁○○上網觀覽前開詐欺取財集│三千四百六│
│    │      │團成員在露天拍賣網站上所刊登│十元      │
│    │      │虛假之出售嬰兒紙尿布訊息後，│          │
│    │      │致丁○○陷於錯誤而下標，並於│          │
│    │      │九十八年十二月二十二日十四時│          │
│    │      │三十九分許，依前開詐欺取財集│          │
│    │      │團成員指示，將三千四百六十元│          │
│    │      │轉帳存入前開華南銀行帳戶內。│          │
├──┼───┼──────────────┼─────┤
│ ４ │乙○○│乙○○上網觀覽前開詐欺取財集│二千五百元│
│    │      │團成員在露天拍賣網站上所刊登│          │
│    │      │虛假之出售洗衣機訊息後，致吳│          │
│    │      │鴻和陷於錯誤而下標，並於九十│          │
│    │      │八年十二月二十二日十五時許，│          │
│    │      │依前開詐欺取財集團成員指示，│          │
│    │      │將二千五百元轉帳存入前開華南│          │
│    │      │銀行帳戶內。                │          │
├──┼───┼──────────────┼─────┤
│ ５ │辛○○│辛○○於九十八年十二月二十一│五千四百元│
│    │      │日二十一時許，上網觀覽前開詐│          │
│    │      │欺取財集團成員在露天拍賣網站│          │
│    │      │上所刊登虛假之出售嬰兒奶粉訊│          │
│    │      │息後，致辛○○陷於錯誤而下標│          │
│    │      │，並於翌日（二十二日）十五時│          │
│    │      │三十三分許，依前開詐欺取財集│          │
│    │      │團成員指示，將五千四百元轉帳│          │
│    │      │存入前開華南銀行帳戶內。    │          │
│    │      │                            │          │
├──┼───┼──────────────┼─────┤
│ ６ │丙○○│丙○○於九十八年十二月二十一│一千七百八│
│    │      │日二十時許，上網觀覽前開詐欺│十元      │
│    │      │取財集團成員在露天拍賣網站上│          │
│    │      │所刊登虛假之出售嬰兒紙尿布訊│          │
│    │      │息後，致丙○○陷於錯誤而下標│          │
│    │      │，並於翌日（二十二日）十八時│          │
│    │      │二十三分許，依前開詐欺取財集│          │
│    │      │團成員指示，將一千七百八十元│          │
│    │      │轉帳存入前開華南銀行帳戶內。│          │
├──┼───┼──────────────┼─────┤
│ ７ │庚○○│庚○○於九十八年十二月二十一│三千四百六│
│    │      │日三時二十四分許，上網觀覽前│十元      │
│    │      │開詐欺取財集團成員在露天拍賣│          │
│    │      │網站上所刊登虛假之出售嬰兒紙│          │
│    │      │尿布訊息後，致庚○○陷於錯誤│          │
│    │      │而下標，並於翌日（二十二日）│          │
│    │      │十五時二分許，依前開詐欺取財│          │
│    │      │集團成員指示，將三千四百六十│          │
│    │      │元轉帳存入前開華南銀行帳戶內│          │
│    │      │。                          │          │
└──┴───┴──────────────┴─────┘
以上正本證明與原本無異。
如不服本判決，應於收受送達後10日內向本院提出上訴書狀，並
應敘述具體理由；其未敘述上訴理由者，應於上訴期間屆滿後20
日內向本院補提理由書（均須按他造當事人之人數附繕本）「切
勿逕送上級法院」。
                                     書記官   陳建分
中    華    民    國    99    年    10    月    26    日
附錄論罪科刑法條：
刑法第三百三十九條第一項
意圖為自己或第三人不法之所有，以詐術使人將本人或第三人之
物交付者，處五年以下有期徒刑、拘役或科或併科一千元以下罰
金。

司法院資訊處製作；財團法人民間司法改革基金會備份。
